臺灣高等法院高雄分院刑事判決　　　　　　　　　九十三年度上更(一)字第六三號
　　上　訴　人
　　即　被　告　甲○○
　　選任辯護人　王叡齡律師
　　　　　　　　陳建誌律師
右上訴人因違反著作權法案件，不服臺灣澎湖地方法院九十二年度易字第一七號中華
民國九十二年七月三十日第一審判決（起訴案號：臺灣澎湖地方法院檢察署九十二年
度偵字第一一六號、第一二七號、第一三九號、第一六六號、第一七三號、第一八○
號），提起上訴，判決後經最高法院發回更審，本院判決如左：
    主  文
原判決撤銷。
甲○○以明知為侵害著作權之物，意圖營利而交付之方法，侵害他人之著作權為常業
，處有期徒刑壹年貳月。附表一至六所示音樂及電影光碟合計貳仟零陸拾伍片、塑膠
桶貳個、價目表壹張均沒收。
    事  實
一甲○○明知如附表一至六所示之盜版音樂及電影光碟片，為他人未經如附表所示錄
  音、視聽著作財產權人之同意或授權，而擅自重製之侵害著作權之物，竟基於意圖
  營利之常業犯意，以音樂光碟片每片新台幣（下同）二十三元、影音光碟片每片二
  十八至三十五元不等之價格，分別向何明樑（另案違反著作權法案件判決確定）及
  姓名年籍不詳綽號「阿榮」、「阿凱」等男子，分別購入包括如附表一至六所示盜
  版光碟片，並自民國九十一年十二月中旬某日起至九十二年三月十日止，將持有上
  開擅自重製之音樂、電影光碟片，在澎湖縣馬公市○○街十七號及二十五號騎樓前
  北辰市場內擺設之攤位上公開陳列，以其所有之價目表標明每片一百元之價格，三
  片送一片、五片送二片，供不特定往來之顧客選購，由購買者自行將金錢投入其所
  有之塑膠桶內，甲○○則在攤位附近，監看購買者是否確實依價格按選購盜版光碟
  之數量，將相當之金額自行投入，再由客人取走所選購之盜版光碟片以代替交付之
  方式，多次販售予知悉為盜版光碟片之不特定人牟利，以此方法侵害如附表所示之
  著作財產權人之著作權，藉此營利並以之為生活收入，而資為常業。嗣分別於九十
  二年一月十五日下午一時四十五分許、同年二月二十六日下午十一時許及同年三月
  十日下午一時二十分許，在上開地點為澎湖縣警察局馬公分局警員查獲，並扣得甲
  ○○所有如附表一、三、五所示之盜版音樂光碟片共計一千七百五十一片、如附表
  二、四、六所示之電影光碟片共計三百十四片及塑膠桶二個、價目表一張。
二案經澎湖縣政府警察局馬公分局報請臺灣澎湖地方法院檢察署檢察官偵查起訴。
      理  由
一、公訴人提出之證據－
    檢察官認被告違反著作權法犯行，在供述證據方面提出被告甲○○之自白，及告
    訴代理人陳三普、張家禮、李黛苓及郭戎等人之指訴證詞；在書證方面，有滾石
    公司等法人之經濟部公司執照影本、台北市政府營利事業登記證影本、附表所示
    被侵害著作權之音樂著作封面及視聽著作簡介、現場照片十幀、扣押物品目錄表
    一紙；在物證方面則提出如附表一、三、五所示擅自重製之盜版音樂光碟共一千
    七百五十一片，附表二、四、六所示擅自重製之盜版電影光碟三百十四片扣案可
    資佐證，為論罪之依據。
二、本院對證據之判斷－
（一）右開扣案如附表一、三、五之盜版光碟之著作財產權人，分別係屬如附表著作
      財產權人欄所示之滾石國際音樂股份有限公司、華納國際音樂股份有限公司、
      上華國際企業股份有限公司、福茂唱片音樂股份有限公司、科藝百代股份有限
      公司、新力哥倫比亞音樂股份有限公司、博德曼股份有限公司、豐華唱片股份
      有限公司、環球國際唱片股份有限公司、艾迴股份有限公司、華研國際音樂股
      份有限公司、阿爾發音樂股份有限公司出版而享有錄音著作權之音樂光碟片；
      如附表二、四、六之盜版光碟之著作財產權人，分別係屬如附表著作財產權欄
      所示之美商迪士尼企業股份有限公司、美商時代華納娛樂公司、美商二十世紀
      福斯影片股份有限公司、美商美國環球影片股份有限公司、美商哥倫比亞影片
      股份有限公司、美商新線製作股份有限公司、美商米高梅影片股份有限公司、
      美商聯美股份有限公司、美商派拉蒙影片股份有限公司享有視聽著作財產權之
      電影光碟片，均未經同意或授權即予以盜錄燒拷一節，亦有滾石國際音樂股份
      有限公司等二十一家提出之錄音著作權利授權證明書、音樂光碟封面、臺北市
      政府營利事業登記證、經濟部公司執照、影片著作權利登記證明書、刑事委任
      狀、印鑑證明書暨認證書、電影上市廣告等附卷可憑，足認被告販售之音樂、
      電影光碟片均確屬盜版，且侵害如附表所示之滾石國際音樂股份有限公司等二
      十一家公司之著作財產權明確。
（二）經查，被告分別於右揭時地意圖營利而販售包括如附表所示之盜版光碟，而先
      後為警當場查獲等情，業據被告於偵審中自白明確，復有被告所有如附表一、
      三、五所示擅自重製之盜版音樂光碟共計一千七百五十一片，附表二、四、六
      所示擅自重製之盜版電影光碟合計三百十四片，及供購買者識明與投錢用之價
      目表一張、塑膠桶二個扣案可資佐證，並有現場照片在卷為憑，足認被告確於
      右揭時地販售盜版音樂及電影光碟片，而分別於九十二年一月十五日下午一時
      四十五分許、同年二月二十六日下午十一時許及同年三月十日下午一時二十分
      許，為警查獲。其上開自白核與事實相符，堪以採信。足見被告確明知其所陳
      列販賣之光碟片均屬侵害他人著作權之物，洵可認定。
（三）被告雖辯以「我原本經營棉被店，因車禍肇事過失致人於死，須賠付被害人家
      屬高額損害賠償，不得已始兼營販賣盜版光碟，期能貼補家用及按期給付車禍
      賠償金，只販賣三個月，並非常業犯」云云。辯護意旨則謂「常業犯應是職業
      性犯罪，須以犯罪為職業始成立，而被告平日販賣棉被即足以糊口，係因須支
      付賠償金六十萬元，始販售盜版光碟，且係承租臨時攤位，並非固定的店面，
      自非以違反著作權法為常業」等語。
    一惟按刑法上所謂常業犯，係指反覆以同種類之行為目的之社會活動之職業性犯
      罪而言，亦即恃犯罪以維生，縱令同時兼操其他職業，仍無礙其為常業犯罪，
      非謂常業犯必須別無其他正當職業始克構成，最高法院八十五年度台上字第五
      一○號判例可資參照。至於辯護人以最高法院三十年上字第三二八號判例說明
      常業罪係以之為職業者，苟非以資謀生之職業，仍非常業犯等語，但此一判例
      與上開判例並不違背，八十五年台上字第五一○號判例旨在解釋職業性犯罪之
      定義，再重申只要恃該犯罪維生或以資謀生，縱同時另有其他工作，仍不影響
      常業犯罪之成立。此外，最高法院八十五年台上字第五一○號判決早經採為判
      例，辯護人尚誤解僅係判決效力，併予指明。
    二被告雖稱其平日以販售棉被之工作營生等語，並提出營利事業登記證以供佐憑
      ，而否認係常業犯。但被告先後三次所販賣之盜版音樂、電影光碟數量龐大、
      種類繁多，且被告於九十一年十二月中旬起，至九十二年三月十日查獲止，持
      續販售之時間長達三個月以上，其間分別為警查獲三次，為其所供認不諱，其
      先前兩次獲案後，仍繼續進貨販賣，一再觸法，且共計查扣光碟片高達二千餘
      片，如包括著作權有無及著作權人不明之光碟合計更達四千五百三十一片，被
      告自承每日營業額約三千五百元至五千元不等（詳見警詢筆錄），顯然為貪圖
      上述利潤，而甘冒被查緝之風險，足見其係反覆於一定期間以同種類之行為為
      目的之社會活動之職業性犯罪。被告為圖此非法之利益，而依賴販賣盜版光碟
      片為生活收入之主要來源。縱被告另有職業或未有固定店面，依前揭說明仍無
      礙其常業犯行之成立。
    綜上所述，被告非常業犯所辯尚屬避就飾詞，顯無可取，本案罪證明確，其常業
    犯行洵堪認定。
三、本件論罪之適用－
    核被告所為，係犯修正前著作權法第九十四條之以犯同法第九十三條第三款、同
    法第八十七條第二款之明知為侵害著作權之物，以意圖營利而交付之方法，侵害
    他人之著作權為常業罪。又著作權法已經立法院修正，並經總統於九十二年七月
    九日公布施行，依新修正之著作權法第九十四條第一項有關以犯同法第九十一條
    之一意圖營利而以移轉所有權之方法散布重製物而侵害他人之著作財產權為常業
    之規定，與修正前之著作權法第九十四條之刑度相比較，修正後之法律處罰較重
    （調高罰金刑數額），依刑法第二條第一項但書規定，應適用有利於行為人之修
    正前之著作權法第九十四條之規定處罰。其意圖散布而持有、陳列上開盜版物之
    低度行為，為意圖營利而交付之高度行為所吸收，不另論罪。公訴意旨認被告係
    犯著作權法第九十三條第三款、第八十七條第二款之罪，容有誤會，惟其起訴之
    基本事實同一，應依法變更起訴法條。
四、本件撤銷改判之理由－
    原審認被告罪證明確，予以論罪科刑，固非無見。惟查：
（一）按著作權法第九十四條所謂以犯第九十一條、第九十二條、第九十三條之罪為
      常業者，係指專以觸犯該等法條之罪，為其日常生活之職業者而言。故該法第
      九十四條為第九十一條至第九十三條犯罪之加重態樣，性質上屬多數行為之集
      合犯，法律上擬制為一罪，即學理上所稱之實質上一罪。其反覆從事之多數行
      為相互間並不發生連續犯、牽連犯或想像競合犯裁判上一罪之問題（最高法院
      九十年度台上字第三○八一號判決參照）。原判決既論被告以犯著作權法第九
      十四條之常業罪，又謂「被告以一販賣盜版光碟片之行為，同時侵害多數著作
      財產權人之著作財產權，為想像競合犯」云云，其法律見解容有可議。
（二）原判決認被告所為情堪憫恕，而依刑法第五十九條減輕其刑。惟按刑法第五十
      九條之酌量減輕其刑，必須犯罪另有特殊之原因與環境等等，在客觀上足以引
      起一般同情，認為宣告法定低度刑期尤嫌過重者，始有其適用（最高法院四十
      五年度台上字第一一六五號及五十一年度台上字第八九九號判例參照）。查被
      告僅為給付他人車禍賠償金，即大量販售盜版光碟片，侵害二十一家公司之著
      作財產權，且經警二次查獲後，已知違法不當，猶恣意販售，衡其犯罪情節顯
      難認有可憫恕之處，至於被告因車禍案件刻正按月分期賠償給付中，家有妻小
      乃至深具悔意等情狀，僅可為法定刑內從輕科刑之標準，殊無堪資憫恕可言，
      原判決適用刑法第五十九條之規定，乃有未洽。
（三）原判決認定如其附表所示之光碟片，均為未經同附表編號一至編號四五三一所
      示之著作財產權人滾石公司等二十一家公司之許可，而擅自重製之侵害他人著
      作權之盜版物品等情。但其附表內僅就本件起訴所認定之盜版音樂及影音光碟
      片，記載其「被侵害歌曲名稱」及「著作權人」。其餘如原判決附表總計五百
      四十九個欄內所示共計二千四百六十六片扣押盜版音樂光碟片之「被侵害歌曲
      名稱」，及盜版音樂及影音光碟之「著作權人」等欄均留空白。然我國著作權
      法對著作物之保護，雖係採創作保護主義，倘有爭議時，應由主張著作權人負
      舉證責任。又著作權法第三條第一項第一款所稱創作，須具原創性，即須具原
      始性及創造性，亦即須足以表現出著作者個性或獨特性，著作權法始予保護，
      以免著作權法之保護範圍過於浮濫，致使社會上一般人動輒得咎（最高法院九
      十年度台上字第二九四五號判決參照）。則原審事實所稱不詳著作財產權人享
      有之不詳著作，究係何種著作？是否確為著作？或侵害何人之著作財產權？自
      應依刑事訴訟法第一百六十一條規定，由檢察官對此等犯罪事實負提出證據及
      說服之實質舉證責任。倘未能提出相關證據或不足為被告有罪之積極證明，或
      其指出證明之方法，無從說服法院確信其所指不詳著作，為著作權法第九十四
      條所定侵害他人之著作財產權之要件，此部分事實檢察官既未起訴，且尚屬不
      能證明，自不應依職權列入本件審判範圍。
（四）按犯罪事實之記載，不僅應將犯罪行為態樣記載，舉凡犯罪之時間、地點及與
      適用法律有關之事項，均應明確認定詳細記載，始足為適用法律之根據。原判
      決既認定被告已販賣交付予不特定之人多片獲利，至九十二年三月十日查獲時
      ，共計查扣如其附表所示之光碟片，則被告先前所陳列販售之光碟數量當不僅
      止於其附表所列之數量，原審上開事實之判斷，顯與經驗法則有違；又原判決
      理由內說明扣案之塑膠桶二個為供被告犯罪所用之物，且屬被告所有，而依法
      宣告沒收之。惟並未將該塑膠桶二個如何供被告犯罪所用之情形，於事實欄內
      詳加認定記載，亦嫌疏略。
    被告上訴意旨猶執前詞，指摘原判決適用常業犯不當，雖無理由，惟原判決既有
    上開可議之處，應由本院予以撤銷改判。
五、本件科刑與沒收－
（一）審酌被告漠視著作財產權人對著作物所投注心力財力，經警查獲之盜版音樂及
      影音光碟片數量龐大，侵害告訴人等之權益甚鉅，無形之損害更難以估計，並
      影響國家整體形象，且經警查獲後，猶一再犯罪，棄正當行為而不務，犯國家
      禁律而不畏，不知悔改，未因取締移送法辦而知所警惕，足徵惡性非輕，前有
      動產擔保交易法、業務過失致死等前科，素行非佳，姑念犯後尚知坦承大部分
      犯行，陳明拋棄著作物不明扣押之二千四百六十六片光碟，犯後態度尚佳等一
      切情狀，認應量處有期徒刑一年二月，以資懲儆。
（二）扣案如附表一至六所示之盜版音樂、電影光碟片合計二千零六十五片，及塑膠
      桶二個、價目表一張等物，均為被告所有且供販賣營利所用之物，已據其供承
      在卷，雖新著作權法第九十八條增訂沒收之規定，然按沒收為從刑之一種，具
      有刑罰及保安處分之性質，且與主刑有其從屬關係，如行為後，法律有所變更
      ，若主刑及從刑均已加以修正，經依刑法第二條第一項但書就主刑比較結果，
      應適用最有利之修正前舊法時，依從刑附屬於主刑之原則，自不得就新舊法予
      以割裂適用，應一律適用修正前之法律。準此，爰依刑法第三十八條第一項第
      二款規定諭知沒收。
據上論結，應依刑事訴訟法第三百六十九條第一項前段、第三百六十四條、第二百九
十九條第一項前段、第三百條，修正前著作權法第九十四條，刑法第二條第一項但書
、第十一條前段、第三十八條第一項第二款，判決如主文。
本案經檢察官林應華到庭執行職務。
中      華      民      國      九十三    年      四      月    二十    日
                              臺灣高等法院高雄分院刑事第三庭
                                  審判長法官  周賢銳
法官  黃蕙芳
                                        法官  黃建榮
右正本證明與原本無異。
如不服本判決應於收受本判決後十日內向本院提出上訴書狀，其未述上訴理由者，
並得於提起上訴後十日內向本院補提理由書狀（均須按他造當事人之人數附繕本)「
切勿逕送上級法院」。
                                      書記官  鄭翠芬
中      華      民      國      九十三    年      四      月    二十    日
附錄：本判決論罪科刑法條：
著作權法第九十四條：
以犯第九十一條、第九十二條或第九十三條之罪為常業者，處一年以上七年以下有期
徒刑，得併科新台幣四十五萬元以下罰金。
